臺灣宜蘭地方法院刑事判決　　　　　　　　94年度訴字第40號
公　訴　人　臺灣宜蘭地方法院檢察署檢察官
被　　　告　丙○○
　　　　　　乙○○　男　49歲.
上列被告等因違反稅捐稽徵法等案件，經檢察官提起公訴（93年
度偵字第1012號），本院判決如下：
    主  文
丙○○共同行使偽造私文書，足以生損害於他人，處有期徒刑參
月，如易科罰金，以參佰元折算壹日。切結書上偽造之「甲○○
」署押壹枚及薪工資表上偽造之「甲○○」印文壹拾參枚，均沒
收。
乙○○無罪。
    事  實
一、緣乙○○（另為無罪之諭知，詳後述）擔任實際負責人之弘
    泰工程有限公司（以下簡稱弘泰公司）遇有缺工人之情形，
    便委請丁○○擔任實際負責人之輝大水電工程公司（以下簡
    稱輝大公司）提供臨時工人，臨時工人之薪資依例由輝大公
    司先行支付，再由輝大公司依其所墊付之金額，提供等額之
    臨時工人薪工資表，並檢附相關之臨時工人身分資料及代領
    薪資切結書等文件，持以向弘泰公司領款，弘泰公司則根據
    上開資料開立扣繳憑單及申報營利事業所得稅。豈料擔任輝
    大公司會計之丙○○，於民國84年間，為了向弘泰公司申領
    84年度輝大公司所墊付之臨時工人薪資，竟與提供個人身份
    資料予輝大公司虛偽報稅使用之戊○○（已由本院另行以簡
    易判決處刑確定）基於偽造私文書之犯意聯絡，明知甲○○
    於84年間並未受僱於弘泰公司或輝大公司，且未曾自該2公
    司領取任何薪資，卻未得甲○○之同意，冒用甲○○之名義
    ，先推由戊○○在切結書上之「立切結書人欄」內偽簽甲○○之署押1枚，偽造表示甲○○本人已領取84年度之工資新
    臺幣（下同）15萬元之切結書，再由丙○○於薪工資表上之
    「領款蓋章欄內」偽造甲○○之印文13枚，偽造表示甲○○
    於84年間每月領取工資，且全年度領取總額為15萬元之薪工
    資表。丙○○旋即將上開偽造之甲○○名義切結書及薪工資
    表交予弘泰公司而行使之，藉以向弘泰公司請款，足以生損
    害於甲○○。嗣經甲○○對於弘泰公司登記負責人林明哲提
    出違反稅捐稽徵法之告訴後，始為檢察官查知上情。
二、案經臺灣宜蘭地方法院檢察署檢察官自動檢舉偵查起訴。
    理  由
壹、被告丙○○部分：
一、訊據被告丙○○對於在84年間，伊擔任輝大公司會計，因輝
    大公司提供臨時工人予弘泰公司，為向弘泰公司領取輝大公
    司所墊付之臨時工人薪資，伊便將甲○○名義之切結書及薪
    工資表交予弘泰公司等事實，固然坦承不諱，惟矢口否認有
    何偽造私文書之犯行，並辯稱「輝大公司幫弘泰公司所叫的
    臨時工人的工錢，是由輝大公司直接付給臨時工人，由我依
    照丁○○之指示付錢給臨時工人的工頭。因為丁○○交代我
    要付錢給戊○○這個工頭，且戊○○代替別人來領錢，所以
    我叫戊○○寫切結書給我，但我沒有叫他在上面簽甲○○的
    名字，我與他沒有犯意聯絡。至於甲○○的薪資報表是工頭
    拿來的，我拿到時，就已經填載完成。」云云，然查：
（一）弘泰公司遇有缺工人之情形，便委請輝大公司提供臨時工
      人，臨時工人之薪資依例由輝大公司先行支付，再由輝大
      公司依其所墊付之金額，提供等額之臨時工人薪工資表，
      並檢附相關之臨時工人身分資料及代領薪資切結書等文件
      ，持以向弘泰公司領款等情，已據被告丙○○於本院審理
      時供承明確（見本院卷第36頁），核與證人即輝大公司實
      際負責人丁○○於本院審理時所證述及同案被告乙○○供
      承之情節相符（見本院卷第60、61、35頁），自堪認定為
      真實。
（二）甲○○於84年全年度未曾受僱於輝大公司或弘泰公司領取
      薪資，且甲○○本人未於「甲○○名義之切結書及薪工資
      表」上簽名、蓋印，亦未授權戊○○、丙○○或他人代為
      簽名、蓋印等情，已據被害人甲○○於檢察官偵訊時指訴
      明確（見宜蘭地檢署93年度偵字第1012號卷第7、10、12
      、24、40頁）。佐以被告丙○○、乙○○亦均供稱「不知
      甲○○於84年時是否在輝大公司或弘泰公司上班領取薪資
      」等語明確（見本院卷第35、36頁）。且證人戊○○亦於
      檢察官偵查中證稱「是我在切結書上簽甲○○的名字，但
      我不認識甲○○。」等語綦詳（見宜蘭地檢署93年度偵字
      第1012號卷第40頁）。依此，足認上開情節亦屬真實。
（三）被告丙○○迭於檢察官偵查及本院行準備程序時供承「是
      我請戊○○在切結書上面代替甲○○簽名。甲○○名義之
      薪資報表由我製作。」等事實在卷（見本院卷第18頁，宜
      蘭地檢署93年度偵字第1012號卷第81、114頁），惟辯稱
      「係依丁○○指示發放薪資予工頭，甲○○之資料是戊○○提出，故要戊○○簽寫。」云云，雖核與證人丁○○於
      本院審理時結證「我是輝大公司實際負責人，丙○○是會
      計。弘泰公司需要工人會向輝大公司調，工人是屬於我公
      司的，所以薪資先由我發放，之後再交付工資報表向弘泰
      公司請款。因為我不知道實際工作之工人是誰，所以薪資
      是由我指示丙○○發放給工頭，再由工頭轉發給工人。工
      資報表是丙○○依我的指示所作的，工資報表上工人的年
      籍資料、身分文件、簽章是工頭到公司找丙○○做的。」
      等情相符（見本院卷第60至62頁），惟證人丁○○復證稱
      「我不認識戊○○，也不知道工頭中有戊○○、蘇茂寬。
      」等節（見本院卷第60、61頁），另證人戊○○、蘇茂寬
      亦證述「不認識丁○○」等節（見本院卷第64頁、宜蘭地
      檢署93年度偵字第1012號卷第107頁），是證人戊○○顯
      非證人丁○○所指示前往輝大公司領款之工頭。再證人戊○○已於檢察官偵訊及本院審理時證述「是我在切結書上
      簽甲○○的名字，甲○○之薪資報表我看過，但不是我做
      的，也不是我提供的資料。我因為缺錢才將個人身份資料
      拿給蘇茂寬報稅，他給我3000元代價，因為輝大要我去簽
      名，蘇茂寬就帶我到輝大公司，拿我的證件給輝大公司報
      稅用，甲○○的部分是丙○○拿給蘇茂寬，可能甲○○的
      名字在我旁邊，輝大就叫我一起簽一簽，我簽甲○○的名
      字時候，丙○○在場。」等情明確（見本院卷第63、64頁
      、宜蘭地檢署93年度偵字第1012號卷第40、64頁），足見
      甲○○之報稅資料係被告丙○○提出，並要求證人戊○○
      簽寫甲○○姓名於切結書上。另戊○○因行使偽造私文書
      （即行使偽造之甲○○切結書）之犯行，業經本院以93年
      度宜簡字第97號判決判處有期徒刑3月，如易科罰金，以
      300元折算1日確定之事實，亦有上開判決書在卷可稽（見
      宜蘭地檢署93年度偵字第1012號卷第123頁），並經本院
      調閱上開案件之卷宗查明屬實。此外，復有甲○○名義之
      切結書影本及薪工資表影本各1件在卷可稽（見宜蘭地檢
      署93年度偵字第1012號卷第15、16頁）見。從而，互核被
      告丙○○所言及3位證人之證詞，暨前揭文件之內容後，
      被告丙○○與提供個人資料供輝大公司虛偽報稅使用之戊○○基於共同犯意聯絡，分由戊○○在切結書上之「立切
      結書人欄」內偽簽甲○○之署押1枚、由丙○○於薪工資
      表上之「領款蓋章欄內」偽造甲○○之印文13枚之事實，
      已洵堪認定。
（四）綜上所述，被告丙○○為向弘泰公司申領輝大公司所代墊
      之臨時工人薪資，遂偽造甲○○名義之切結書及薪工資表
      ，並持以行使之事證已臻明確，被告丙○○所辯，無非事
      後卸責之詞，洵無足採，其犯行堪予認定，應依法論科。
二、按被告丙○○於甲○○名義切結書上之「立切結書人欄」內
    偽簽甲○○之署押、於甲○○名義薪工資表上之「領款蓋章
    欄內」偽造甲○○之印文，從形式上觀之，均足以知悉上開
    文件係表示「甲○○已領取84年度薪資」之領款證明，則該
    等文件自屬刑法第210條所稱之私文書，被告丙○○於偽造
    前述私文書後，復同時交予弘泰公司持以行使，核其所為，
    係犯刑法第21 6條、第210條之行使偽造私文書罪。被告丙○○與戊○○間，就上開犯行，互有犯意聯絡，行為分擔，
    應論以共同正犯。另被告丙○○偽造署押、偽造印文之行為
    ，均為偽造私文書之部分行為；偽造私文書後，復持以行使
    ，其偽造私文書之低度行為，為行使之高度行為所吸收，均
    不另論罪。爰審酌被告之素行、智識程度；犯罪之動機、目
    的、手段、所生危害；犯後猶飾詞否認犯行，態度不佳及被
    害人所受損害等一切情狀，量處如主文所示之刑，以示懲儆
    。另被告丙○○犯罪後，刑法第41條業於90年1月10日修正
    公佈施行，於同年月12日生效，關於易科罰金之折算標準業
    經修正為同法條第1項前段「犯最重本刑為五年以下有期徒
    刑以下之刑之罪，而受六個月以下有期徒刑或拘役之宣告，
    因身體、教育、職業、家庭之關係或其他正當事由，執行顯
    有困難者，得以一元以上三元以下折算一日，易科罰金。」
    ，經比較新舊法結果，舊法並無有利於被告，應依刑法第2
    條第1項前段規定，適用裁判時之法律，爰依修正後刑法第
    41條第1項前段規定，諭知易科罰金之折算標準。另甲○○
    名義切結書上偽造之「甲○○」署押1枚、甲○○名義薪工
    資表上偽造之「甲○○」印文13枚，均應依刑法第219條之
    規定，宣告沒收。
貳、被告乙○○部分：
一、公訴意旨略以：被告乙○○係弘泰公司實際負責人，為納稅
    義務人及從事填報各類所得稅扣繳暨免扣繳憑單業務之人。
    乙○○於84年間，因委託輝大公司代找臨時工人，而取得輝
    大公司所交付之甲○○名義切結書及薪工資表後，明知甲○○於84年全年度，並未在弘泰公司任職及支薪，且為逃漏弘
    泰公司應納之營利事業所得稅，竟基於行使業務上登載不實
    文書之概括犯意，先用不知情之會計事務所人員於其業務上
    作成之84年度各類所得扣繳暨免扣繳憑單上，虛偽登載甲○○向弘泰公司領取15萬元之薪資，並將上開不實之薪資金額
    列為弘泰公司之營業費用，據以製作弘泰公司84年度營利事
    業所得稅結算申報書，再持向財政部臺灣省北區國稅局羅東
    稽徵所辦理弘泰公司84年度營利事業所得稅結算申報而行使
    之，以此不正當方法逃漏弘泰公司所應繳納之84年度營利事
    業所得稅14464元，足以生損害於甲○○及國家稅捐稽徵之
    正確性，因認被告乙○○涉犯刑法第216條、第215條之行使
    業務上登載不實文書罪嫌及稅捐稽徵法第47條第1款、第41
    條公司負責人以不正當方法逃漏稅捐罪嫌。
二、按犯罪事實應依證據認定之，無證據不得認定犯罪事實；不
    能證明被告犯罪者，應諭知無罪之判決，刑事訴訟法第154
    條第2項、第301條第1項分別定有明文。又事實之認定，應
    憑證據，如未能發現相當證據，或證據不足以證明，自不能
    以推測或擬制之方法，以為裁判基礎；認定不利於被告之事
    實，須依積極證據，苟積極證據不足為不利於被告事實之認
    定時，即應為有利於被告之認定，更不必有何有利之證據；
    認定犯罪事實所憑之證據，雖不以直接證據為限，間接證據
    亦包括在內，然無論直接或間接證據，其為訴訟上之證明，
    須於通常一般之人均不致有所懷疑，而得確信其為真實之程
    度者，始得據為有罪之認定，倘其證明尚未達到此一程度，
    而有合理之懷疑存在，致無從為有罪之確信時，即不得遽為
    不利於被告之認定；依刑事訴訟法第161條第1項之規定，檢
    察官對於起訴之犯罪事實，應負提出證據及說服之實質舉證
    責任，倘其所提出之證據，不足為被告有罪之積極證明，或
    其指出證明之方法，無從說服法院以形成被告有罪之心證，
    基於無罪推定之原則，自應為有利於被告之認定，最高法院
    亦著有40年台上字第86號、30年上字第816號、76年台上字
    第4986號、92年台上字第128號判例意旨可資參照。
三、本件公訴人認被告乙○○涉有前揭刑法第216條、第215條及
    稅捐稽徵法第47條第1款、第41條之犯行，無非係以證人甲○○之證詞、弘泰公司84年度營利事業所得稅申報資料、財
    政部北區國稅局羅東稽徵所94年4月15日北區國稅羅東一字
    第0941004269號函等，為其論據。
四、訊據被告乙○○堅決否認有何刑法第216條、第215條及稅捐
    稽徵法第47條第1款、第41條之犯行，並辯稱：「我並未登
    記輝大公司所提供之臨時工人姓名，只統計臨時工人之人數
    及工時數，藉以計算弘泰公司應給付多少臨時工人之薪資給
    輝大公司，之後再與輝大公司所提供的薪資報表核對，金額
    正確，就付款給輝大公司，並依照該薪資報表上面所記載的
    工人、金額來做扣繳憑單及報稅，我不知道輝大公司所提供
    的薪資報表內容不實，我沒有犯罪之故意。」等語，經查：
（一）按行為非出於故意或過失者，不罰；過失行為之處罰，以
      有特別規定者為限，刑法第12條定有明文。又刑法所處罰
      之行使業務上登載不實文書行為、稅捐稽徵法所處罰（指
      刑事罰）之逃漏稅捐之行為，均僅限於故意行為，此觀刑
      法第216條、第215條及稅捐稽徵法第41條之規定即明。
（二）弘泰公司遇有缺工人之情形，便委請輝大公司提供臨時工
      人，臨時工人之薪資依例由輝大公司先行支付，再由輝大
      公司依其墊付之金額，提供等額之臨時工人薪工資表，並
      檢附相關之臨時工人身分資料及代領薪資切結書等文件，
      持以向弘泰公司領款；甲○○於84年全年度未曾受僱於弘
      泰公司領取薪資等事實，業經認定在前。其次，被告乙○○為弘泰公司82年到87年間之實際負責人，關於扣繳憑單
      之製作、營利事業所得稅之申報，均由被告乙○○負責處
      理，被告乙○○依據輝大公司所提供之甲○○名義切結書
      及薪工資表，製作甲○○於84年度自弘泰公司領取15 萬
      元薪資之扣繳憑單，並將該15萬元列入弘泰公司營業費用
      ，據以製作弘泰公司84年度營利事業所得稅結算申報書，
      再持向財政部臺灣省北區國稅局羅東稽徵所辦理弘泰公司
      84年度營利事業所得稅結算申報之事實，亦據被告乙○○
      於本院審理時供承在卷（本院卷35頁），復有弘泰公司營
      利事業登記證影本、弘泰公司84年度營利事業所得稅申報
      書影本、甲○○名義之扣繳憑單影本各1件在卷可稽（見
      宜蘭地檢署93年度偵字第1012號卷第18、133、138頁）。
      再者，弘泰公司若虛列甲○○15萬元薪資所得，將逃漏該
      公司84年度營利事業所得稅14464元之事實，亦有財政部
      北區國稅局羅東稽徵所94年4月15日北區國稅羅東一字第
      094 1004269號函附卷可資參照（見本院卷第44頁）。然
      前揭所列，均屬客觀之事實，尚無從由此即斷言被告乙○○係「故意」或「過失」製作不實內容之甲○○扣繳憑單
      及弘泰公司84年度營利事業所得稅申報書，並持向稅捐機
      關申報弘泰公司84年度之營利事業所得稅，以致產生逃漏
      弘泰公司該年度之營利事業所得稅之結果。
（三）依前所述，輝大公司提供予弘泰公司者均屬短期性質之臨
      時工人，且臨時工人之薪資均由輝大公司先行墊付，再由
      輝大公司提出薪工資表等文件向弘泰公司領款，則被告乙○○未登記輝大公司所提供之臨時工人姓名，只統計臨時
      工人之人數及工時數，藉以計算弘泰公司應給付多少臨時
      工人之薪資給輝大公司，之後再與輝大公司所提供的薪資
      報表核對，金額正確，就付款給輝大公司之作法，即無不
      合常理、常情之處，尚難認為被告乙○○已知悉甲○○未
      受僱擔任臨時工。其次，弘泰公司既然是依據輝大公司所
      提供薪工資表等文件，支付款項予輝大公司，則被告乙○○收受被告丙○○所交付之甲○○名義薪工資表及切結書
      後，便憑以製作甲○○名義之扣繳憑單及弘泰公司84 年
      度營利事業所得稅申報書，並持以向稅捐機關申報弘泰公
      司84年度之營利事業所得稅，更屬當然之理，自不得斷予
      認定被告乙○○係知悉甲○○未受僱擔任臨時工，仍執意
      製作上開不實之扣繳憑單及弘泰公司84年度營利事業所得
      稅申報書，藉以逃漏弘泰公司營利事業所得稅。此外，復
      查無其他積極之證據證明被乙○○係故意製作不實內容之
      甲○○扣繳憑單及弘泰公司84年度營利事業所得稅申報書
      ，並故意持以向稅捐機關申報弘泰公司84年度之營利事業
      所得稅，藉以逃漏弘泰公司該年度之營利事業所得稅。從
      而，被告乙○○所辯，即屬可採，其因疏失未實際核對臨
      時工人身份及輝大公司所交付之薪工資表等文件內容真實
      性，且誤認輝大公司所交付甲○○名義薪工資表及切結書
      之內容為真實，以致憑以製作甲○○名義之扣繳憑單及弘
      泰公司84年度營利事業所得稅申報書，並持以向稅捐機關
      申報弘泰公司84年度之營利事業所得稅之事實，已堪認定
      ，依據前述（一）之說明，不能認被告乙○○明知上情，
      自無從科以被告乙○○刑法第216條、第215條之行使業務
      上登載不實文書及稅捐稽徵法第47條第1款、第41條公司
      負責人以不正當方法逃漏稅捐之罪責。
（四）綜上所述，公訴人所舉證據，均不足為被告乙○○有罪之
      積極證明。此外，復查無其他積極證據證明被告乙○○確
      有公訴人所指之上開犯行，揆諸首揭二之說明，自應為有
      利於被告乙○○之認定。從而，本件尚不能證明被告乙○○犯罪，依法應為被告乙○○無罪判決之諭知。
據上論斷，應依刑事訴訟法第299條第1項前段、第301條第1項，
刑法第2條第1項前段、第28條、第216條、第210條、第41條第1
項前段、第219條，罰金罰鍰提高標準條例第2條，判決如主文。
本案經檢察官陳嘉瑜到庭執行職務
中　　華　　民　　國　　94　　年　　6　　月　 　1　　 日
                  臺灣宜蘭地方法院刑事第四庭
                      審判長法  官  林 惠 玲
                      　    法  官  鄭 貽 馨
                            法  官  劉 家 祥
以上正本證明與原本無異。
如不服本判決，應於判決送達後10日內，向本院提出上訴狀（應
附繕本）。
                            書記官  邱 淑 秋
中　　華　　民　　國　　94　　年　　6 　　月　　3 　　日
附錄本案論罪科刑法條全文：
刑法第216條
行使第二百十條至第二百十五條之文書者，依偽造、變造文書或
登載不實事項或使登載不實事項之規定處斷。
刑法第210條
偽造、變造私文書，足以生損害於公眾或他人者，處五年以下有
期徒刑。
